臺灣苗栗地方法院民事判決
111年度訴字第105號
原      告  台新國際商業銀行股份有限公司

法定代理人  尚瑞強  
訴訟代理人  邱志仁  
被告    即
被代位人    柳煌坤    住苗栗縣○○鎮○○里0鄰○○000○0                          號
被      告  柳世鈞  
            柳彥彤  
兼
上2人共同
法定代理人  劉明芬  

被      告  柳彥凱  
法定代理人  張美雲  
被      告  柳奕妘  
兼
法定代理人  柳李冬梅


上列當事人間代位請求分割遺產事件，本院於111年4月26日言詞
辯論終結，判決如下：
    主  文
一、被告應就其等被繼承人柳忠源所遺如附表一編號1至4所示之
    土地(下合稱系爭土地)辦理繼承登記。
二、被代位人柳煌坤與其餘被告就柳忠源所遺如附表一所示之遺
    產(下合稱系爭遺產)，應按附表二所示之「應繼分比例」分
    割為分別共有。
三、訴訟費用新臺幣（下同）3萬4,759元，由兩造按附表二「應
    負擔之訴訟費用」欄所示金額負擔。
　　事實及理由
壹、程序部分
一、本件原告雖將柳煌坤列為被代位人，然原告110年11月8日所
    提民事更正狀（卷第55至63頁）增列聲明第1項係請求柳煌
    坤與其餘被告就系爭土地辦理繼承登記，實際上已將柳煌坤
    併列為被告，請求本院命其為一定之行為，故柳煌坤於本件
    訴訟亦為被告，合先敘明。
二、柳煌坤經合法通知，未於最後言詞辯論期日到場，核無民事
    訴訟法第386條各款所列情形，爰依原告聲請，由其一造辯
    論而為判決。
貳、實體部分
一、原告主張：柳煌坤積欠原告9萬9,641元及利息未清償，原告
    已取得本院99年8月5日苗院源99司執恭11845字第21204號債
    權憑證（下稱系爭債權憑證）在案。又柳煌坤之被繼承人柳
    忠源於104年3月15日死亡，留有系爭遺產，且被告均為柳忠
    源之法定繼承人，其等均未拋棄繼承，惟迄未達成系爭遺產
    之分割協議仍維持公同共有，柳煌坤本得行使遺產分割請求
    權取得財產，進而清償前開債務，惟其怠於行使，顯然妨礙
    原告對其所繼承之遺產聲請強制執行。原告為保全債權，爰
    依民法第242條、第1164條規定，代位柳煌坤請求分割系爭
    遺產，並請求柳煌坤及其餘被告就系爭土地辦理繼承登記。
    並聲明：如主文第1、2項所示。
二、被告答辯：
  ㈠柳煌坤經合法通知，未於言詞辯論期日到場，亦未提出書狀
    作何聲明、陳述。
  ㈡其餘被告均同意原告之請求。
四、下列事實為到庭之原告與柳煌坤以外之其餘被告所不爭執(
    卷第216頁)，復有如下所示之證據資料可資佐證，堪以認定
    ：
　㈠原告執有系爭債權憑證，債務人為柳煌坤，債權金額為9萬9,
    641元及自92年7月19日起至清償日止按年息20%計算之利息
    並賠償程序費用(卷第19至20頁系爭債權憑證)。
　㈡被告之被繼承人柳忠源於104年3月15日死亡，繼承人為全體
    被告(卷第22至32頁繼承系統表及全體繼承人戶籍謄本)。
　㈢柳忠源遺有如附表一所示之遺產(卷第21頁財政部中區國稅局
    遺產稅核定通知書)。
　㈣柳煌坤108、109年稅務資料顯示均無收入，名下亦無財產（
    限閱卷）。
五、法院之判斷
  ㈠債務人怠於行使其權利時，債權人因保全債權，得以自己之
    名義，行使其權利，但專屬於債務人本身者，不在此限，民
    法第242條定有明文。此項代位權行使之範圍，就同法第243
     條但書規定旨趣推之，並不以保存行為為限，凡以權利之
    保存或實行為目的之一切審判上或審判外之行為，諸如假扣
    押、假處分、聲請強制執行、實行擔保權、催告、提起訴訟
    等，債權人皆得代位行使；若執行法院已就系爭房地之公同
    共有權利為查封，如債務人有怠於辦理遺產分割之情形，尚
    非不得由債權人代位提起分割遺產訴訟（最高法院69年台抗
    字第240號、99年度台抗字第392號裁定意旨、臺灣高等法院
    暨所屬法院104年法律座談會民事類提案第7號法律問題研討
    結果參照）。又民法第242條所定代位權係債權人代行債務
    人之權利，代行者與被代行者之間，必須有債權債務關係之
    存在，而代位權之行使，須債權人如不代位行使債務人之權
    利，其債權即有不能受完全滿足清償之虞時，始得為之。倘
    債之標的與債務人之資力有關，如金錢之債，代位權之行使
    應以債務人陷於無資力或資力不足為要件（最高法院101年
    度台上字第1157號、94年度台上字第301號判決要旨）。經
    查，柳煌坤於108年、109年均無所得，有本院查詢之稅務電
    子閘門資料在卷可憑，除其繼承系爭遺產外，並無財產可供
    清償，而系爭遺產迄今尚未分割，柳煌坤怠於行使遺產分割
    之權利，致其債權人即原告未能就其財產受償，則原告為保
    全債權，代位柳煌坤訴請分割遺產，即屬有據。
  ㈡因繼承、強制執行、徵收、法院之判決或其他非因法律行為
    ，於登記前已取得不動產物權者，應經登記，始得處分其物
    權，民法第759條定有明文。又分割共有物乃直接對共有物
    之權利有所變動，性質上屬處分行為，故共有不動產之共有
    人中有已死亡者，依民法第759條規定，其繼承人，自非先
    經繼承登記，不得訴請分割共有物，而於該繼承人為被告之
    情形，為求訴訟之經濟，原告可就請求繼承登記及分割共有
    物之訴一併提起，即以一訴請求該死亡共有人之繼承人辦理
    繼承登記並請求該繼承人於辦理繼承登記後，與原告及其餘
    共有人分割共有之不動產（最高法院69年台上字第1134號判
    決意旨參照）。查系爭土地現仍登記在柳忠源名下，堪認被
    告尚未辦理繼承登記，則原告訴請被告就系爭土地辦理繼承
    登記，以利分割，應予准許，爰判決如主文第1項所示。
  ㈢公同共有物分割之方法，除法律另有規定外，準用關於共有
    物分割之規定，依共有人協定之方法行之；分割之方法不能
    協議決定，或於協議決定後因消滅時效完成經共有人拒絕履
    行者，法院得因任何共有人之請求，命為下列之分配：一、
    以原物分配於各共有人。但各共有人均受原物之分配顯有困
    難者，得將原物分配於部分共有人。二、原物分配顯有困難
    時，得變賣共有物，以價金分配於各共有人；或以原物之一
    部分分配於各共有人，他部分變賣，以價金分配於各共有人
    ，民法第830條第2項、第824條第1項及第2項亦分別定有明
    文。另裁判分割共有物，究依何種方式為適當，法院有自由
    裁量之權，並應斟酌當事人之聲明、共有物之性質、經濟效
    用及全體共有人之利益等情事公平決之，不受當事人聲明之
    拘束。復在公同共有遺產分割自由之原則下，民法第1164條
    規定繼承人得隨時請求分割遺產，該條所稱之「得隨時請求
    分割」，依同法第829條及第830條第1項規定觀之，自應解
    為包含請求終止公同共有關係在內，俾繼承人之公同共有關
    係歸於消滅而成為分別共有，始不致與同法第829條所定之
    旨趣相左，庶不失繼承人得隨時請求分割遺產之立法本旨。
    換言之，終止遺產之公同共有關係，既應以分割方式為之，
    則將遺產之公同共有關係終止改為分別共有關係，性質上自
    亦屬分割遺產方法之一（最高法院93年度台上字第2609號判
    決意旨參照）。本件原告主張之分割方法，係由被告就系爭
    遺產按附表二所示之應繼分比例分割為分別共有，此可避免
    因實物分配造成系爭遺產零碎細分，致影響不動產之使用效
    益，亦不損及被告之利益。且被告取得分別共有後，對於其
    等所分得之應有部分均得自由單獨處分、設定負擔，實較為
    有利。故本院認為系爭遺產由被告按附表二所示之應繼分比
    例分割為分別共有，屬適當公允之分割方法，爰判決如主文
    第2項所示。
  ㈣綜上所述，原告請求被告應就柳忠源所遺之系爭土地辦理繼
    承登記，另代位請求柳煌坤與其餘被告就系爭遺產按附表二
    所示應繼分比例分割為分別所有，為有理由，應予准許。
六、因共有物分割、經界或其他性質上類似之事件涉訟，由敗訴
    當事人負擔訴訟費用顯失公平者，法院得酌量情形，命勝訴
    之當事人負擔其一部，民事訴訟法第80條之1 定有明文。而
    各繼承人均得隨時請求分割遺產，且裁判分割遺產乃形成訴
    訟，法院決定遺產分割之方法時，應斟酌何種分割方法較能
    增進共有物之經濟效益，並兼顧全體繼承人之利益，以決定
    適當之分割方法，不受原告聲明之拘束，亦不因何造起訴而
    有不同。又代位分割遺產之訴，係由原告以自己名義主張代
    位權，以保全債權為目的而行使債務人之遺產分割請求權，
    原告與被告之間實屬互蒙其利。是以，原告代位柳煌坤提起
    本件分割遺產之訴雖有理由，惟本院認關於訴訟費用之負擔
    ，應由柳忠源之全體繼承人各按其法定應繼分比例負擔，爰
    諭知訴訟費用之負擔如主文第3項所示。
七、訴訟費用負擔之依據：民事訴訟法第80條之1 、第85條第1
    項前段。本院併依職權確定訴訟費用額為裁判費3萬4,759元
    ，及兩造應分擔之數額。　　
中　　華　　民　　國　　111 　年　　4 　　月　　29　　日
                  民事第二庭  法　官　王筆毅
以上正本係照原本作成。
如不服本判決，應於送達後20日內，向本院提出上訴狀並表明上
訴理由，如於本判決宣示後送達前提起上訴者，應於判決送達後
20日內補提上訴理由書（須附繕本）。
如委任律師提起上訴者，應一併繳納上訴審裁判費。
中　　華　　民　　國　　111 　年　　4 　　月　　29　　日
                              書記官　劉家蕙
附表一：
編號 種類 土地/建物坐落 （苗栗縣竹南鎮） 面積 （㎡） 權利範圍 (公同共有) 1   土地  大埔段中大埔小段472地號土地 230 1/45 2  大埔段中大埔小段472-4地號土地 852 1/45 3  大埔段中大埔小段1127地號土地 2,684 1/1 4  五福段368地號土地 220.27 1/3 5   建物 建物門牌：苗栗縣○○鎮○○里0鄰○○00000號  1/1 6  建物門牌：苗栗縣○○鎮○○里0鄰○○00000號  1/1 7 存款 苗栗縣竹南鎮農會-活期儲蓄存款2萬3,211元  1/1 8 車輛 車號00-0000號汽車1部  1/1 

附表二：
編號 繼承人 應繼分比例 應負擔之訴訟費用 （依應繼分比例） 備註 1 柳煌坤 1/4 8,689元 訴訟費用由原告負擔 2 柳李冬梅 1/4 8,689元  3 柳世鈞 1/12 2,897元  4 柳彥彤 1/12 2,897元  5 劉明芬 1/12 2,897元  6 柳彥凱 1/8 4,345元  7 柳奕妘 1/8 4,345元